【裁判字號】    97,訴,150
【裁判日期】    970918
【裁判案由】    貪污治罪等
【裁判全文】
臺灣宜蘭地方法院刑事判決               97年度訴字第150號
公  訴  人  臺灣宜蘭地方法院檢察署檢察官
被      告  丙○○
選任辯護人  柯士斌律師
            陳惠如律師
上列被告因貪污治罪條例等案件，經檢察官提起公訴（96年度偵
字第2936號），本院判決如下：
    主  文
丙○○無罪。
    理  由
一、公訴意旨略以：被告丙○○係南澳鄉公所財經課技士，為依
    據法令從事公務之人員，其負責南澳鄉、東岳村公共工程之
    招標、開標、監工及驗收，是工程發包之業務屬其主管及監
    督之事務，其於民國96年2 月間辦理「南澳村泰雅婦女塑像
    遷移工程」之發包作業，明知公務機關辦理招標，應以維護
    公共利益及公平合理為原則，對廠商不得為無正當理由之差
    別待遇，且上開工程預算係屬新臺幣（下同）10萬元以下之
    小額採購工程，採比價、議價之方式處理，不得於開標前洩
    漏領標、投標廠商之名稱與家數及其他足以造成限制競爭或
    不公平競爭之相關資料，竟意圖為家祥營造有限公司（以下
    簡稱：家祥公司）之不法利益，藉經辦上開工程發包之機會
    ，明知該標案訂於民國96年2月12 日（以下簡稱：第一次開
    標）開標，而其於工程發包底價核定表之發包預算欄內填寫
    7萬1,500元，供核定底價之南澳鄉鄉長參考，竟於同年2 月
    9 日先行以電話詢問家祥公司股東乙○○其公司之投標金額
    ，經乙○○答以9 萬元後，被告告以沒那麼多，並告知填寫
    7 萬元即可，乙○○因家祥公司員工朱淑珍已將投標金額填
    載為9萬元之標單寄出，遂於同年2月12日開標當場將投標金
    額改為8萬5,000 元，因仍高於底價7萬元又不願減價而流標
    ；嗣被告明知上開工程另訂於同年3月6日上午10時許（以下
    簡稱：第二次開標）為第二次開標，而其於工程發包底價核
    定表之發包預算欄內填寫9萬6,570元，供核定底價之南澳鄉
    鄉長參考，竟承前同一犯意，接續於同年3月5日上午10時41
    分許，與乙○○電話聯絡時，乙○○詢以投標金額應填多少
    ，並稱欲照其於同年2月10 日之投標金額即8萬5,000元填載
    時，被告告以「好，你寫多少就算多少，這是底價，如果沒
    有人來，那就是你的」等話語，又於同年3月6 日上午9時49
    分許，以電話告知乙○○僅家祥公司與偉唐營造有限公司（
    以下簡稱：偉唐公司）參與投標，隨後家祥公司以投標總價
    8萬5,000元，低於偉唐公司之8萬6,000元及底價9萬5,000元
    而得標，並於97年1月3日取得上開工程款而獲得利益，因認
    被告涉犯貪污治罪條例第6條第1項第4 款之對於主管事務間
    接圖利罪及刑法第132條第1項之洩漏國防以外應秘密之消息
    罪嫌。
二、按犯罪事實應依證據認定之，無證據不得認定犯罪事實，刑
    事訴訟法第154條第2項定有明文。次按，犯罪事實之認定應
    憑證據，如未能發現確實之證據，或證據不足以證明，自不
    能以推測或擬制之方法，以為裁判基礎；又犯罪事實所憑之
    證據，無論係直接證據或間接證據，其為訴訟上之證明，須
    於通常一般人均不致有合理懷疑而得確信其為真實之程度，
    始得據為有罪之認定，倘其證明尚未達此程度而有合理懷疑
    時，本諸無罪推定原則，自應為被告無罪之諭知；即便被告
    否認犯罪事實所持之辯解不能成立，除非有確實證據足以證
    明對於被告犯罪已無合理之懷疑外，仍不能遽為有罪之認定
    。
三、檢察官起訴被告涉犯前揭罪嫌，無非以被告之自白、證人乙○○、蔡欣芸、朱淑珍、林錦鏞、戊○○等人證述之內容，
    佐以簽呈2份、工程發包底價核定表2份、包商估價單4 份、
    投標廠商參與開標（議價）簽到表2份、標單3份、開標／議
    價／決標／流標／廢標紀錄2份及通訊監察譯文1份，為其論
    證依據。
四、訊據被告固坦認有前開公訴意旨所述之事實，惟堅詞否認有
    何圖利及洩漏國防以外應秘密之消息等犯行，辯稱：本件係
    小型工程，照一般的程序，只要邀請單一廠商來議價即可，
    但為了公平所以辦理招標，由於廠商投標意願不高，只有家
    祥公司比較有意願，所以才聯絡家祥公司的乙○○，請他快
    來投標，伊只是告訴乙○○一個大概的數額，沒有圖利的意
    思，且預算價是公開的，也沒有洩漏機密的問題等語，經查
    ：
（一）證人即南澳鄉秘書丁○○於本院審理時證稱：96 年2月12
      日（即第一次開標）之底價是伊定的，當日鄉長不在由伊
      代理，所以由伊核定，被告並無參與核定底價之作業，伊
      是於當日早上10時開標前核定的，詳細時間記不得了，承
      辦人員將底價核定表交給伊後，伊依工程的難易去評估，
      將金額填載後彌封，交給辦公室小姐送到承辦人那裡，開
      標時，彌封的底價核定表並無被開拆的情形，被告不可能
      事先知道底價，第二次開標時伊也在場，那次彌封的封箋
      伊也有檢查，也沒有被打開的跡象等語（本院卷第124-12
      6 頁）；證人即南澳鄉鄉長甲○○於本院審理時亦證稱：
      訂定底價之程序都是先由承辦單位估價，作好預算書及公
      文後再送至伊辦公室，由伊1 人決定底價，訂定底價並無
      固定之公式，都是預算書送來後由伊自己評估，承辦人員
      無法拿捏，96年2月12 日（即第一次開標）之底價不是伊
      定的，是伊授權主任秘書丁○○核定底價，伊不知道丁○○定多少價格，96年3月6日（即第二次開標）之底價則是
      伊決定的，伊決定後並無告知承辦人員，定底價的時間通
      常都是在開標當日的開標前決定，這次（即第二次開標）
      定底價的時間應該就是底價核定表上記載的上午9 時40分
      ，伊定出底價後需要將文件彌封交回給承辦人，承辦人不
      可能拆開彌封，現場有科長、政風、主計等人員在場監看
      ，承辦本件招標程序之被告不可能知道底價等語（本院卷
      第68-71頁），佐以96年2月12日及96年3月6日之底價核定
      表顯示（偵卷第68、75 頁），開標日期分別係96年2月12
      日上午10時許及96年3月6日上午10時許，證人丁○○、甲○○核定底價之時間分別係96 年2月12日、96年3月6日上
      午9時40分許，是被告當無可能於96年2月12 日、96年3月
      6 日前即知悉證人丁○○、甲○○核定之底價數額，依此
      ，被告雖曾於96年2月9日上午10時39分許及96年3月5日上
      午10時41分許，與乙○○以電話聯絡，並談及得填載之具
      體投標金額等情，有通訊監察譯文在卷可參（本院卷第10
      9、116頁），然此一數額顯非底價，被告辯稱：伊為了促
      使乙○○來投標，所以告訴乙○○一個大概的數額等語，
      尚非無據。又公訴人引用之通訊監察譯文顯示，被告於96
      年3月5日上午10時41分許與乙○○以電話聯絡，兩人之對
      話內容係：「（B 即乙○○）：你告訴我寫多少，我照上
      次的寫喔！（A即被告）：好，你寫多少就算多少。（B）
      發笑聲…你要放軟一點。（A） 這是『底價』，如果沒有
      人來，那就是你的了。（B）好。」（他字卷第80 頁），
      似指被告所洩漏者係底價，然經本院當庭勘驗通訊監察光
      碟，兩人之對話內容應係：「（李即乙○○）：你要叫我
      寫多少？我寫，我照以前這樣寫喔！（公所即被告）：好
      啊！好啊！（李）好。（公所）看以前多少就多少啊！（
      李）哈哈哈，你沒有放軟一點？（公所）沒問題，這是『
      比價』，沒有人就你的了啊。（李）好啦！好啦！」（本
      院卷第116、128頁），公訴人所引譯文內容之「底價」應
      係「比價」之誤，是亦難依此通話內容遽認被告所洩漏者
      確係底價。再者，政府採購法第27條第3 項規定：「機關
      辦理採購時，應估計採購案件之件數及每件之預計金額。
      預算及預計金額，得於招標公告中一併公開。」政府採購
      法施行細則第26 條第1項亦規定：「機關依本法（即政府
      採購法）第27 條第3項得於招標公告中一併公開之預算金
      額，為該採購得用以支付得標廠商契約價金之預算金額。
      預算案尚未經立法程序者，為預估需用金額。」第2 項規
      定：「機關依本法（即政府採購法）第27 條第3項得於招
      標公告中一併公開之預計金額，為該採購之預估決標金額
      。」是以，預算及預計金額係得公開之資訊，非屬國防以
      外應秘密之事項，此觀證人即偉唐公司工地主任戊○○於
      本院審理時證稱：大型工程的預算價都會公告，本件小型
      工程伊沒有去問，若有去詢問，承辦人員應該會告知，預
      算價是公開的，大家都可以查，況且是競標，知道預算價
      也沒有用等語（本院卷第81-82 頁），亦可知預算價非屬
      應秘密之事項。又底價係買方願出之最高價格，參以政府
      採購法第 46條第1項後段規定：「底價應依圖說、規範、
      契約並考量成本、市場行情及政府機關決標資料逐項編列
      ，由機關首長或其授權人員核定。」顯然底價之內涵及核
      定程序與預算、預計金額不同，亦難以被告知悉預算數額
      乙節推論其亦知悉底價，所洩漏者即為底價。
（二）按政府採購法第34條第2 項規定：「機關辦理招標，不得
      於開標前洩漏底價、領標、投標廠商之名稱與家數及其他
      足以造成限制競爭或不公平競爭之相關資料。」其規範意
      旨係在落實並具體化政府採購法第6條第1項所定，機關辦
      理採購不得為無正當理由之差別待遇，是以，機關辦理招
      標，於開標前所洩漏之領標、投標廠商名稱及家數等資料
      是否屬刑法第132條第1項所定國防以外應秘密之消息，應
      於個案具體判斷是否足生差別待遇之結果，倘無差別待遇
      之影響，該等消息應屬無實益之資訊，而非應秘密之事項
      。查被告雖於96年3 月6日上午9時49分許，以電話告知乙○○僅家祥公司與偉唐公司參與投標，有通訊監察譯文在
      卷可參（本院卷第117頁），然南澳鄉公所於96年3月2 日
      檢附包商估價單及圖說函請聯華營造有限公司、巨石土木
      包工業、家祥公司及偉唐公司參與「南澳村泰雅婦女塑像
      遷移工程」之投標事宜，並於函文下方顯示鄉公所發函通
      知促請參與投標之全部廠商名稱，有宜蘭縣南澳鄉公所96
      年3月2日南鄉財字第0960001988號函在卷可參（本院卷第
      42頁），是各該受邀廠商於投標前顯已知悉可能之競爭對
      象，而得以掌握競爭者之資料。又採取限制性招標，由機
      關主動邀請廠商參與投標者，政府採購法並無明文規定該
      邀請函須就邀請廠商採個別分繕發文方式辦理，有行政院
      公共工程委員會97年5月27日工程企字第09700203600號函
      附卷可稽（本院卷第51頁），是亦難指摘南澳鄉公所於上
      開函文下方列明促請參與投標之全部廠商名稱有何違法之
      處。又因係全體告知，各廠商所得之資訊相同，亦無歧視
      或差別待遇之疑慮。再者，證人即家祥公司股東乙○○於
      偵查中證稱：96年3月6日家祥公司的投標單是伊填寫的，
      本來公司的會計小姐有寫好1張9萬元的標單要伊帶過去，
      但到場後，鄉公所的人員拿空白的標單給伊及偉唐公司的
      代表，要伊及偉唐公司的代表當場填寫標單，伊遂在空白
      標單上填寫8萬5,000元，偉唐公司的標單也是當場填寫等
      語（偵卷第24-25頁）；證人即偉唐公司工地主任戊○○
      於本院審理時對辯護人所詢「標單是事先寫好，還是當場
      才寫」之提問雖答稱：「是我事先寫的」等語（本院卷第
      81頁），然其前於偵查中則證稱：偉唐公司參與泰雅婦女
      塑像遷移工程之發包是由伊到南澳鄉公所投標，伊是在南
      澳鄉公所當場填寫標單後再投，並非投遞後再重新填寫，
      一般來說，投標總額會比估價低一點，家祥公司不可能知
      道偉唐的投標金額等語（偵卷第97-98頁），慮其於偵查
      中之陳述距離案發時間較近，記憶應較本院陳述時清晰，
      應以其於偵查中所言較為可採，依此可知，乙○○及戊○○均是當場填寫標單後交由鄉公所人員處理，並非事前投
      遞，則2人於抵達招標現場後即可清楚知悉前來投標之廠
      商為何，此時再為標單之填寫，則參與投標廠商之名稱及
      家數對於投標金額之決定更不具影響性。況且，投標金額
      係各廠商自行評估工程難易、施工進度、成本耗材等相關
      因素後所為之出價，並非逕以投標廠商之名稱及家數決定
      投標金額，難認被告洩漏投標廠商之名稱及家數對本件招
      標程序已生何差別待遇之結果，尚難認屬刑法第132條第1
      項所定洩漏國防以外應秘密之消息。
（三）訊據被告堅詞否認其告知乙○○預算價、偉唐公司參與投
      標等消息係為圖家祥公司之不法利益，辯稱：按一般的程
      序，本件遷移工程找一家廠商來議價即可，伊為了公平起
      見才辦理招標，因為廠商投標意願不高，都快開標了，但
      還沒看到廠商的標單，伊為了趕快把案子推出去，所以和
      乙○○通電話，請比較有意願的家祥公司快來投標，無圖
      利家祥公司之意思等語（本院卷第22頁），經查：宜蘭縣
      政府並未訂有未達公告金額之招標方式，此有宜蘭縣政府
      97年5月21日府工採字第 0970064325號函在卷可參（本院
      卷第49頁），依政府採購法第23條規定，地方未訂定未達
      公告金額之招標方式者，比照中央規定辦理。本件「南澳
      村泰雅婦女塑像遷移工程」依行政院公共工程委員會88年
      4月2日（88）工程企字第 8804490號函（本院卷第46頁）
      所定之標準係屬公告金額 10分之1以下之採購（本院卷第
      46 條），依中央機關未達公告金額採購招標辦法第5條規
      定，公告金額10分之1 以下採購之招標，得不經公告程序
      ，逕洽廠商採購，免提供報價或企畫書（本院卷第45頁）
      ，是本件工程依法得逕洽特定廠商採購，而毋庸採行招標
      程序。倘被告有意圖利家祥公司，其大可於發包初期即簽
      請逕洽家祥公司採購，無需大費周章地辦理招標程序，被
      告前開辯詞非無所據。又本件工程第一次招標時，被告擬
      定之預算價係7 萬1,500元，核定後之底價為7萬元，有南
      澳鄉公所工程發包底價核定表在卷可參（偵卷第68頁），
      與家祥公司估價單上填載之9萬元及標單上填載之8萬5,00
      0 元數額相去甚遠，有宜蘭縣南澳鄉公所包商估價單及標
      單各1 紙在卷可稽（偵卷第70、72頁），倘被告確有圖利
      家祥公司之意思，則豈有未先行向家祥公司探聽估價再據
      以擬定預算，以供底價核定權人參考，反而擬出不符合家
      祥公司商業利益之價額，致第一次招標流標後，再行辦理
      第二次招標，徒增程序之繁，且增加其他廠商得標之機率
      。再者，第二次招標時，被告擬定之預算價係9萬6,570元
      ，核定後之底價為9萬5,000元，有南澳鄉公所工程發包底
      價核定表在卷可參（偵卷第75頁），與家祥公司估價單上
      填載之9 萬元及標單上填載之8萬5,000元亦有相當之差距
      （本件工程係10萬元以下之小額採購），有宜蘭縣南澳鄉
      公所包商估價單及標單各1 紙在卷可稽（偵卷第77、80頁
      ），倘被告確有圖利家祥公司之意思，則豈有未先行向家
      祥公司探聽估價再據以擬定預算，反而擬出與家祥公司投
      標金額相距達1萬1,570元差距之預算金額，家祥公司因而
      減損1萬元之獲利可能（底價係 9萬5,000元）。末者，第
      二次投標時，家祥公司所出之標價係8萬5,000元，偉唐公
      司則係8萬6,000元（偵卷第79、80頁），兩者相去不遠，
      差距甚微，參以前述，被告所透露之預算價、投標廠商家
      數及名稱均非屬應秘密之事項，難認被告透露消息予乙○○之行為與家祥公司得標取得締約機會之利益間有何因果
      關係，是公訴人所指被告犯有貪污治罪條例第6條第1項第
      4款之罪亦無從證明。
五、綜上所述，被告所透露之價額應係本件工程之預算價，而非
    底價。被告告以乙○○之預算價、投標廠商名稱及家數等訊
    息均非屬國防以外應秘密之事項。又無證據顯示被告有圖利
    家祥公司之犯意，其透露消息之行為與家祥公司之得標結果
    亦乏相當因果關係，被告辯詞非無憑據，本院尚難形成被告
    有罪之心證，是本件不能證明被告犯罪，依法應為被告無罪
    之諭知。
據上論斷，應依刑事訴訟法第301條第1項，判決如主文。
本案經檢察官張立言到庭執行職務。
中    華    民    國     97    年    9    月   18     日
                  刑事第二庭審判長法  官  黃永勝
                                  法  官  陳映佐
                                  法  官  楊坤樵
以上正本證明與原本無異。
如不服本判決應於收受本判決後10日內向本院提出上訴書狀，並
應敘述具體理由。若未敘述理由者，應於上訴期間屆滿後20日內
向本院補提理由書狀(均須按他造當事人之人數附繕本)。
                                  書記官  謝佩欣
中    華    民    國    97    年    9     月    18    日


司法院資訊處製作；財團法人民間司法改革基金會備份。
